【裁判字號】    92,上易,208
【裁判日期】    920903
【裁判案由】    拆屋還地
【裁判全文】
臺灣高等法院臺中分院民事判決  九十二年度上易字第二○八號
      上  訴  人  乙○○
      被  上訴人  丙○○
      複  代理人  甲○○
右當事人間請求拆屋還地事件，上訴人對於中華民國九十二年一月十三日臺灣彰化地
方法院九十一年度訴字第五九六號第一審判決提起上訴，本院判決如左：
    主    文
上訴駁回。
第二審訴訟費用由上訴人負擔。
    事實及理由
一、本件被上訴人起訴主張：緣坐落彰化縣溪湖鎮○○段第六○八地號土地（下簡稱
    系爭土地，又該地重測前為溪湖鎮○○段二二二之一地號土地，係由重測前同地
    段二二二地號土地所分割出來），為被上訴人及上訴人與楊朝德、莊明發、莊東
    欽、李東榮、楊朝德、莊茵、莊明發、莊糊、莊火皇、莊連順、莊啟勝、莊啟恩
    、莊啟志、莊忠助等人所共有。於民國（下同）六十三年五月廿三日兩造及莊喜
    吉、莊文典四兄弟在分家時，曾由父親莊福壽主持下訂立鬮分合約書約定（下簡
    稱系爭鬮分書），乙○○即上訴人應得第二弄護龍三軒半，被上訴人應將第一弄
    接莊喜吉應得房屋接續二軒及第三弄豬舍一軒，莊文典應得第三弄護龍二軒，可
    見兩造之兄弟間已訂有分管契約書。詎上訴人竟未經被上訴人之同意，將被上訴
    人所分得之如原判決附圖所示Ｂ部分之房屋及豬舍予以拆除，並在該部分興建較
    原來建物面積大三倍原判決附圖所示Ａ、Ｂ之二層樓房（未保存登記），上訴人
    在系爭土地既未經其他全體共有人之同意即興建上開二層樓房，尤其是未經被上
    訴人之同意自屬侵害他共有人之權利，則被上訴人即可本於民法第七百六十七條
    之規定及第八百二十一條之規定，請求拆除原判決附圖所示Ｂ部分，並該土地返
    還被上訴人及其他共有人全體。又系爭鬮分合約書是家父將所有之動產及不動產
    按照實際現值情形分開分予兩造四兄弟，此屬生前贈與之性質，既然訂立書面即
    不能由家父隨意撤銷贈與，故縱使家父莊福壽同意上訴人拆除或自行將被上訴人
    分得之房屋拆除，並同意由上訴人建屋，亦屬不合法，仍不能對抗受贈人之被上
    訴人，被上訴人自不必繼受其違法承諾上訴人建屋之義務，家父既然生前將被上
    訴人所分得之建物及豬舍分予被上訴人，該部建物既未辦保存登記，但既以書面
    贈與被上訴人，則被上訴人自已取得事實上之處分權，即不容上訴人或先父恣意
    拆除。上訴人並不能證明系爭共有土地共有人間有分管契約，既然共有人間未訂
    有分管契約，則任何共有人就特定部分為任何使用收益，即不能對抗其他共有人
    ，其他共有人即可對伊主張無權占有請求拆屋交地，更何況上訴人在興建當時並
    非共有人，則舉輕以明重，上訴人更應排除，雖然被上訴人在上訴人興建房屋後
    ，才取得土地部分之共有權，但既為目前之共有人即應享有物上請求權，因無權
    占有不能因事後向人買受取得共有權，即變成有權占有。又莊福壽在訂立鬮書字
    時雖未載明系爭土地如何分配，但實早已分配予兩造四兄弟各四分之一，否則何
    以第四房莊文典在父親未另就系爭土地書立任何書面契約，即將其房屋所坐落之
    基地所應得之四分之一即系爭地之應有部分四○分之一直接由莊福壽過戶予上訴
    人，可見系爭地被上訴人在立鬮書時莊福壽應有部分四○分之一早已分予被上訴
    人，僅是未登記而已。上訴人對系爭地之持分四○分之二雖依土地登記簿謄本記
    載是買賣取得，但實際上並無價金之給付，其中四○分之一是父親贈與，另四○
    分之一亦非是向莊福壽承買，而是向莊文典承買，而由莊福壽假買賣之名登記予
    上訴人，實際上仍是為贈與，既然兩造之兄弟均是受贈自父親，同屬繼受取得，
    並非原始取得，且莊福壽並未撤銷被上訴人對系爭地之贈與，並在七十四年為履
    行贈與契約，將系爭土地登記予被上訴人。本件被上訴人係自父親繼受特定之系
    爭土地之應有部分，屬特定繼受取得，縱兩造之父同意上訴人可在系爭土地上建
    築房屋，究未得被上訴人之同意，被上訴人不繼受前手即兩造父親關於個人之負
    擔，基此被上訴人仍可依民法第八百二十一條及第七百六十七條規定訴請上訴人
    拆屋還地等情。
二、上訴人則以：兩造在系爭土地上之應有部分，係由兩造父親莊福壽分別於七十一
    年二月二十三日以買賣為原因移轉登記給上訴人，於七十四年四月三十日以贈與
    為原因移轉登記給被上訴人；又系爭鳳山段六○八地號土地，於六十三年五月二
    十三日由兩造父親主持所訂立之系爭鬮分合約書，因立約當時兩造尚非系爭土地
    共有人，則鬮分合約書既在兩造登記為系爭土地共有人之前所訂定，是以該鬮分
    合約書無從證明系爭土地上存在分管契約。另系爭土地上之護龍等地上物，於六
    十三年五月二十三日系爭鬮分合約訂立當時兩造亦非該地上物之共有人，在該地
    上物亦不存在分管契約。按六十三年之鬮分合約書，係先書面約定財產歸屬，當
    時尚未完成不動產移轉之生效要件，系爭土地上原有之豬舍等地上物，為父親莊
    福壽於七十一年間以豬舍等地上物所有權人之地位拆除，此為莊福壽基於所有權
    人地位之合法權限，並非上訴人拆除被上訴人所有之豬舍等建物。再按系爭鬮分
    合約書，僅能證明有不動產移轉之書面約定，不足為被上訴人為豬舍等地上物之
    所有人證據。拆除豬舍後，兩造父親乃委請第三人顧良德於七十一年間開始興建
    系爭建物，該建物乃父親同意由上訴人所出資興建，且早在房屋興建前父親即於
    七十一年二月間將土地應有部分中之四十分之二移轉登記給上訴人，於上開上訴
    人所有建物建築完成後之隔兩年即七十四年四月時，父親才將其應有部分中之四
    十分之一移轉給被上訴人，至此莊福壽始完成其生前財產之分配規劃，後於七十
    五年一月九日死亡。查兩造父親莊福壽既同意上訴人可在系爭土地上建築房屋，
    因被上訴人目前應有部分全部係於七十四年間以贈與為原因承繼自兩造父親，基
    於繼受取得性質及民法第一千一百四十八條繼承法則，被上訴人應承受莊福壽對
    上訴人所負之義務，即上訴人對被上訴人而言有合法權源，不構成無權占有，被
    上訴人不得訴請上訴人拆屋還地。至於系爭土地上之其他共有人得否對上訴人主
    張無權占有而訴請拆屋還地，乃別一問題，不在本件審酌之範圍等語置辯。
三、查本件被上訴人起訴聲明：上訴人應將坐落彰化縣溪湖鎮○○段第六○八地號土
    地上如原判決附圖所示Ｂ部分面積○˙○○四三公頃之加強磚造建物拆除後，並
    將土地交還上訴人及其他全體共有人。原審對於被上訴人之請求，判決被上訴人
    全部勝訴，上訴人全部聲明不服，上訴求為廢棄原判決，並駁回被上訴人在第一
    審之訴。被上訴人則求為判決駁回上訴。
四、查被上訴人主張，坐落彰化縣溪湖鎮○○段第六○八地號土地，於七十五年八月
    間地籍圖重測前為溪湖鎮○○段二二二之一地號土地，並由重測同地段二二二地
    號土地分割而來，現為被上訴人及上訴人與楊朝德、莊明發、莊東欽、李東榮、
    楊朝德、莊茵、莊明發、莊糊、莊火皇、莊連順、莊啟勝、莊啟恩、莊啟志、莊
    忠助等人所共有。兩造及訴外人莊喜吉、莊文典等四人為兄弟，渠等於六十三年
    五月二十三日分家時，在父親莊福壽主持下訂立鬮分合約書約定，乙○○即上訴
    人應得第二弄護龍三軒半，被上訴人應將第一弄接莊喜吉應得房屋接續二軒及第
    三弄豬舍一軒，莊文典應得第三弄護龍二軒，被上訴人所分得如原判決附圖所示
    Ｂ部分、面積○˙○○四三公頃範圍之房屋及豬舍業已拆除，現為上訴人所出資
    興建之原判決附圖所示Ａ、Ｂ加強磚造二層樓房（未保存登記）坐落其上等情，
    業據提出土地登記簿謄本、原判決附圖所示Ａ、Ｂ建物稅籍證明書、鬮分合約書
    及照片為證（見原審卷第三至五四頁、第七四、七五頁、本院卷第三二至三五頁
    ），並經原院會同溪湖地政事務所派員至現場測量勘驗屬實，製有勘驗筆錄及溪
    湖地政事務所九十一年十月二十九日複丈成果圖附卷足憑（見原審卷第六一至六
    三頁、第一二四至一二八頁），復為上訴人所不爭執，被上訴人此部份主張堪信
    為真。而系爭土地迄今並無分管契約之事實，業為兩造所自認在卷（見本院卷第
    二九頁）。次查，重測前溪湖鎮○○段二二二之一地號土地，兩造之父親莊福壽
    原有所有權應有部分一九二○分之一九二（即十分之一），嗣於七十一年二月二
    十三日以買賣為由移轉登記應有部分四十分之二予上訴人、四十分之一予莊喜吉
    ，再於七十四年四月三十日以贈與為由移轉登記應有部分四十分之一予被上訴人
    ，上訴人所受移轉登記之上開應有部分四十分之二，其中四十分之一受讓自莊福
    壽時並未給付價金，另四十分之一則係上訴人向莊文典所買受，而由莊福壽直接
    一併移轉登記應有部分四十分之二予上訴人等情，亦有土地登記簿謄本及出賣備
    忘書在卷可稽（見原審卷第一一九頁），復為兩造所是認，自屬實在。再者，上
    訴人自承上開原判決附圖所示Ａ、Ｂ未保存登記二層樓房即門牌彰化縣溪湖鎮○
    ○路○段一九七巷十四號（下簡稱系爭建物），乃七十一年農曆一月左右拆除舊
    上開豬舍等地上物，並由上訴人本人出資新台幣九十餘萬元興建，歷經一年半左
    右於七十二年四、五月間興建完成等詞在卷（見本院卷第五三頁）。足證被上訴
    人於七十四年四月三十日取得系爭土地四十分之一，乃在系爭建物完成之二年之
    後無誤。又上訴人雖辯稱拆除上開豬舍等地上物時，父親莊福壽曾通知被上訴人
    ，且系爭建物興建整地期間被上訴人曾回查看，但無異議云云，非但為被上訴人
    所否認，且上訴人自承就拆除豬舍前莊福壽有通知被上訴人乙節，無法證明等詞
    在卷（見本院卷第五四頁），是上訴人上開抗辯，未能舉證以實其說，自不足取
    。查被上訴人事先既不知該豬舍等地上物遭拆除，遑論同意拆除該豬舍等地上物
    並興建系爭建物！
五、按未經共有人協議分管之共有物，共有人對共有物之特定部分占用收益，須徵得
    他共有人全體之同意。如未經他共有人同意而就共有物之全部或一部任意占用收
    益，他共有人得本於所有權請求除去其妨害或請求向全體共有人返還占用部分（
    最高法院74年度第2次民事庭會議決定《三》參照）。查上訴人於系爭土地上特
    定部分興建之未保存登記之如原判決附圖所示Ａ、Ｂ部分系爭建物，且未徵得全
    體共有人之同意，亦無土地分管契約，業如前述，則被上訴人本於共有人之物上
    請求權法律關係，訴請上訴人拆除原判決附圖所示Ｂ部分系爭建物，於法並無不
    合。又縱令兩造之父莊福壽為系爭土地共有人之一時，同意上訴人在系爭土地特
    定之部分，興建系爭建物，亦屬莊福壽與乙○○二人間成立一共有物使用管理之
    債權關係，然此契約效力僅及於上訴人與莊福壽二人之間，並不及於其他共有人
    即被上訴人。又查莊福壽生前既未取得在系爭土地之特定部分興建原判決附圖所
    示Ａ、Ｂ建物之合法權源，則被上訴人自不生民法第一千一百四十八條繼承「莊
    福壽同意上訴人在系爭土地特定部分興建原判決附圖所示Ａ、Ｂ建物」權利義務
    。故上訴人不得以其業經莊福壽同意其使用系爭土地之特定部分為由，對抗被上
    訴人之共有人物上請求權。
六、綜上所述，被上訴人主張上訴人所有如原判決附圖所示Ｂ部分之房屋無權占有被
    上訴人及其他共有人共有之系爭溪湖鎮○○段六○八地號土地，洵屬有據，上訴
    人所辯均為無可取。從而，被上訴人依民法第七百六十七條及八百第二十一條之
    規定，請求上訴人將無權占有系爭土地上之上開建物拆除後，返還部分土地與被
    上訴人及其他共有人，為有理由，應予准許。是則原審判命上訴人拆屋還地，於
    法並無不合。上訴意旨指摘原判決不當，求予廢棄改判，為無理由，應予駁回其
    上訴。
七、本件事證已臻明確，兩造其餘攻擊或防禦方法及所提證據，均與本院心證之形成
    及判決結果，不生影響，爰不一一再加以論述，併此明．
八、據上論結，本件上訴為無理由，依民事訴訟法第四百四十九條第一項、第七十八
    條，判決如主文。
中      華      民      國    九十二    年      九      月      三      日
~B1民事第六庭審判長法  官  吳火川
~B2                法  官  饒鴻鵬
~B3                法  官  陳繼先
右為正本係照原本作成。
不得上訴。
~B                書記官  劉建智
中      華      民      國    九十二    年      九      月      四      日
                                                                        Ｙ


司法院資訊處製作；財團法人民間司法改革基金會備份。
